【裁判字號】    99,上易,664
【裁判日期】    990930
【裁判案由】    詐欺
【裁判全文】
臺灣高等法院高雄分院刑事判決         99年度上易字第664號
上  訴  人
即  被  告  甲○○
選任辯護人  林復華  律師
            林柏瑞  律師
上列上訴人因詐欺案件，不服臺灣澎湖地方法院99年度易字第7
號中華民國99年6 月14日第一審判決（起訴案號：臺灣澎湖地方
法院檢察署98年度偵字第228 號），提起上訴，本院判決如下：
    主  文
原判決撤銷。
甲○○犯詐欺得利罪，共陸罪，各處如附表一所示之刑，應執行
有期徒刑玖月。緩刑年，並應於本件判決確定後個月內向公
庫支付新臺幣拾萬元；另向指定之政府機關、政府機構、行政
法人、社區或其他符合公益目的之機構或團體提供肆拾小時之義
務勞務，緩刑期間付保護管束。
    事  實
一、甲○○於民國96年起擔任澎湖籍、20噸以上之「吉滿順號」
    （編號：CT4-2155號）漁船之船長期間，負責所有的船務運
    作，包括駕駛漁船、販賣魚獲及申購優惠漁船用油，明知：
    （一）依法領有漁業證照之漁業人於國內購買漁業動力用油
    作漁業使用，依法免徵貨物稅、營業稅，並享有優惠油價之
    補貼款（見漁業動力用油優惠油價標準第4 條）; （二）20
    噸以上之漁船，除別有規定外，原則上自95年12月31日前，
    均應裝設航程紀錄器（Voyage Data Recorder；下稱VDR ，
    見漁業動力用油優惠油價標準第5 條），而VDR 於裝設後不
    得任意自行拆卸，以確保所記錄內容係海上作業時數；（三
    ）裝設VDR 之漁船，按VDR 記錄之作業時數，並依據下述標
    準計算優惠漁業動力用油量：1.主機甲種用油（指供漁船柴
    油機使用之柴油）部分，以0.19公升×馬力數×作業時數；
    2.副機用油部分，有冷凍機者，以0.19公升×馬力數×作業
    時數；無冷凍機，則以0.11×馬力數×作業時數（見漁業動
    力用油優惠油價標準第7 條）；（四）以偽造、變造航程資
    料申購優惠漁船用油，漁業人應繳回該違規航次漁業動力用
    油之貨物稅、營業稅及優惠補貼款（見漁業動力用油優惠油
    價標準第13條第4 款）。
二、甲○○竟基於意圖為自己得不法之財產利益，於97年5 月 7
    日22時43分許至同年月8 日19時22分許間之某時，將原裝設
    在「吉滿順號」上之VDR 拆下，移置安裝在「勝合利號」漁
    船或其他不詳漁船上，使前開不詳漁船將渠之航程記錄在「
    吉滿順號」之VDR 中，以取得如附表二所示編號1 至10之不
    實航程期間共10次（起訴書所記載之不實航程期間係依照警
    卷所附VDR 航跡時間一覽表之記載加以整理，經檢察官於原
    審審理時當庭更正應以VDR 航跡圖較為精準，故不實航程期
    間、次數更正為如本判決附表二所示）。嗣甲○○依序於附
    表三所示之加油日期（97年5 月13日、5 月24日、5 月31日
    、6 月20日、6 月30日、7 月22日），至中國石油公司澎湖
    馬公漁船加油站、外垵漁船加油站等地申購漁業用油時，提
    供上開紀錄不實航程之VDR 供加油站不知情之人員由各站所
    裝設之航程讀取器讀取該航程記錄後，誤認「吉滿順號」確
    有如該VDR 內所記載之出海作業時數，因而陷於錯誤依該不
    實之作業時數並按照前述標準，於計價時先予扣除行政院農
    業委員會漁業署補貼差額之優惠，而如數售予該漁船甲種漁
    船用油。甲○○因此得以較低之價格而購得同樣數量之甲種
    漁船用油，藉此非法詐得不法優惠漁業用油利益共計新臺幣
    （下同）23萬8,684 元（相關加油時間、金額及數量與計算
    方式，均詳如附表三所示）。
三、案經行政院海岸巡防署海岸巡防總局南部地區巡防局移送臺
    灣澎湖地方法院檢察署檢察官偵查起訴。
    理  由
一、被告以外之人於審判外之陳述，雖不符刑事訴訟法第159 條
    之1 至第159 條之4 之規定，而經當事人於審判程序同意作
    為證據，法院審酌該言詞陳述或書面陳述作成時之情況，認
    為適當者，亦得為證據，同法第159 條之5 第1 項有明文規
    定。茲查本判決所引用關於陳述之卷證資料，除原已符同法
    第159 條之1 至第159 條之4 規定及法律另有規定等傳聞法
    則例外規定，而得作為證據外，其餘關於陳述之卷證資料，
    業經當事人於本院準備程序時，表示對本判決所引本屬傳聞
    證據部分，均同意作為證據。本院斟酌上開證據並無違法取
    得之情事，亦無證明力明顯過低之情形，認為作為認定本件
    被告有無犯罪之證據亦屬適當，是均得採為本件論斷之證據
    。
二、訊據上訴人即被告甲○○對擔任前揭漁船之船長及於附表三
    所示時間提供該漁船VDR 航程記錄申購優惠漁船用油等情固
    坦承不諱，然矢口否認有何詐欺得利之犯行，辯稱：檢察官
    據以起訴伊之加油時間都不實在，因伊出海都有依規定在關
    簿上登記，依該登記時間顯示，有部分起訴意旨所指的加油
    時間，均係伊登記出海之時間，足見檢察官起訴的事實均不
    正確云云。經查：
（一）被告甲○○為「吉滿順號」漁船船長，於前述附表三所載
      之時、地以該船VDR 航程記錄申購漁船優惠用油，領得11
      5.3 公秉優惠用油，而其間之補貼款差額利益為23萬8,64
      8 元等事實，有該漁船之漁業執照、漁業動力用油購油手
      冊、船員姓名表、漁業動力用油購油手冊、漁船歷史購油
      紀錄及行政院農業委員會漁業署（下稱漁業署）99年8 月
      11日漁二字第0991220547號函在卷可考（見警卷第13-15
      頁、第31-34 頁、本院卷第46-47 頁），是上開部分之事
      實，自堪認定。
（二）VDR 之定位方式係採用「全球定位系統（即GPS ）」，有
      ：全天候，不受任何天氣影響；全球覆蓋（高達98％）；
      三維定點定速定時高精準度；快速、省時、高效率；應用
      廣泛、多功能；可移動定位等六大特點；且VDR 所採用之
      GPS 模組晶片為普旺科技有限公司所提供之ZX4120 GPS模
      組晶片，其定位精準度在7 公尺以內，圓周誤差率（即CE
      P ，為彈道學中測量武器系統精準度之項目，乃指以目標
      為圓心畫一個圓圈，如果武器命中此圓圈的機率最少有一
      半，則此圓圈的的半徑就是圓形公算誤差）90％，亦即此
      款晶片模組有90％的定位點會在7 公尺範圍內，有漁業署
      98年6 月30日漁二字第0981322197號函及所附「漁船航程
      紀錄器定位原理及精準度報告」在卷可參（見原審卷第34
      -53 頁），則警卷內所附由檢察官調取之「吉滿順號」漁
      船VDR 相關資料，包括VDR 航跡圖以及VDR 航跡時間一覽
      表所記載之航程記錄，依上所述自有極高之準確度，堪可
      認定。
（三）被告自承其出海時均有依規定報關，則警卷內所附船筏進
      出港一覽表、機漁船進出港檢查表（俗稱關簿）所記載之
      「吉滿順號」漁船入出港時間亦應屬正確無誤。惟將該漁
      船關簿所記載之漁船在港期間，與該船VDR 航跡圖相互比
      對之結果，發現如附表二所示編號1-10之關簿所記載該漁
      船應在港之期間，航跡圖卻顯示該漁船在外海上航行，而
      依漁業署之函文所稱：航程紀錄器（簡稱VDR ）係以螺絲
      固定裝設於漁船艙間內之牆面，於完成裝設後再於VDR 機
      體與所裝設牆面間，黏貼易碎貼紙，該VDR 係可以人為方
      式拆卸，再裝設於其他漁船，且VDR 拆卸、移置至其他漁
      船，且開啟電源正常運作後另艘漁船如有航行，即可紀錄
      該漁船之航行資料等語，有其99年8 月11日漁二字第0991
      220547號函在卷可稽（見本院卷第46頁），顯見VDR 係可
      輕易以人為方式拆卸移裝至其他漁船。是被告既稱伊漁船
      出海均有按照規定在關簿上登記，惟依上開關簿登記之時
      間，「吉滿順號」漁船係在港內期間，然VDR 竟顯示係在
      外海航行之情形。是足證附表二編號1-10所示之VDR 航程
      時間並非「吉滿順號」實際出海所產生，而係將此VDR 拆
      卸後移置裝設於其他不詳漁船，藉其他漁船之航程記錄，
      充作「吉滿順號」漁船之航程時數。而被告身為該漁船船
      長，自承負責該漁船所有之船務運作，包括駕駛漁船、販
      賣魚獲及收購優惠漁船用油等，若非伊將「吉滿順號」漁
      船之VDR 拆卸並安裝在不詳漁船上，實無法合理解釋此種
      航跡與關簿記載不符之情形；又依行政院海岸巡防署海岸
      巡防總局南部地區巡防局函覆本院稱：該署漁船安檢系統
      登載漁船進出港紀錄，係漁船在出港、進港時均會至安檢
      處所報關檢查後，始登錄其進、出港時間，本件船筏進出
      港紀錄一覽表所登載之進出港時間，均與實情相符，亦有
      該局99年8 月9 日澎湖機字第0990011416號函在卷可憑（
      見本院卷第42頁），足見該進出港登記之時間並無不實之
      情形。是依據該關簿記載，「吉滿順號」漁船於97年5 月
      7 日22時43分入港後，直至97年5 月9 日16時許始再度出
      港，但VDR 航跡圖卻顯示該漁船於97年5 月8 日19時22分
      許至97年5 月9 日16時15分許在海上航行（即如附表二所
      示編號1 部分），且之後直至97年7 月間止，該關簿記載
      與VDR 航跡圖不符之情形共有如附表二所示共10次，足以
      推論被告係在該漁船於97年5 月7 日22時43分入港之時起
      ，至同年月8 日19時22分許（即如附表二所示編號1 第一
      次之不實航跡起點）間之某時，將原裝設在「吉滿順號」
      上之VDR 拆下，移置安裝在不詳漁船上，使前開不詳漁船
      將渠之航程記錄在「吉滿順號」之VDR 中，以取得如附表
      二所示編號1 至10之不實航程期間共10次，被告空言否認
      檢察官所指時間均非事實云云，顯不足採。
（四）再者，經原審調取原審另案99年度易字第6 號被告許丁財
      詐欺案件核閱，並將本案「吉滿順號」漁船之VDR 航跡時
      間一覽表與該案被告許丁財所有之「勝合利號」漁船之船
      帆進出港紀錄一覽表加以比對之結果，發現「吉滿順號」
      漁船之VDR 所記錄之以下四個時點之航程時間，與勝合利
      號漁船關簿記載之進出港時間完全一致：1 、97年5 月17
      日03時30分出外垵漁港，同一日之12時01分進外垵漁港；
      2 、97年5 月18日03時45分出外垵漁港，同一日之16時52
      分進外垵漁港；3 、97年5 月27日09時50分出外垵漁港，
      97年5 月28日06時13分進外垵漁港；4 、97年6 月8 日21
      時10分出外垵漁港，97年6 月9 日20時35分進外垵漁港；
      再將「吉滿順號」、「勝合利號」之VDR 航跡時間一覽表
      加以比對，並參考卷附Google Earth圖標及漁業署提供之
      航跡平行圖，發現以下三個時段兩船之航跡完全相符：1
      、97年5 月17日05時32分至同一日之07時35分；2 、97年
      5 月18日03時17分至同一日之05時20分；3 、97年5 月26
      日09時53分至同一日之11時17分，且依據卷內關簿之記載
      ，該三段期間「吉滿順號」仍停留於港內；佐以檢察官於
      98 年3月19日勘驗該船VDR 結果，發現該船VDR 左右側之
      易碎貼紙有遭損毀之情形，有現場照片4 張附警卷可稽，
      復與漁業署前揭函文所述情節相符，由此更足以證明被告
      有將「吉滿順號」漁船之VDR 拆下並安裝在「勝合利號」
      漁船或其他不詳漁船上，藉以取得不實之航程紀錄之行為
      。
（五）綜上所述，被告擅自拆卸VDR 裝設於不詳漁船，以不實航
      跡記錄詐得以優惠價格購買甲種漁船用油之事實，洵無疑
      義。其前揭所辯，應為卸責之詞，不足採信。本件事證明
      確，被告犯行，至堪認定。
三、按刑法第339 條第2 項之詐欺得利罪，係以意圖為自己或第
    三人不法之所有，以詐術取得財產上不法之利益或使第三人
    得之者，為其構成要件，此與同條第1 項詐欺取財罪，使人
    將財物交付之情形有別。本件如前所述，優惠漁船用油，係
    售予供漁撈事業使用之漁船，而本件被告身為漁船船長明知
    並未出海，亦非供漁撈事業使用，卻持形式上合法之簿冊等
    資料購買優惠漁船用油，即係以詐術使加油站人員，誤認其
    等加油係供漁業使用而以優惠價格販售漁船用油，其等將因
    而獲取政府補貼款及免徵貨物稅、營業稅之不法利益，參以
    司法院大法官釋字143 號解釋及院解字2920號解釋意旨，核
    被告甲○○就附表三所示之6 次施用詐術加油所為，均係犯
    刑法第339 條第2 項之詐欺得利罪。其所犯上開各罪，犯意
    各別，行為互有前後之分，應依刑法第50條之規定，予以分
    論併罰。
四、原審對被告論處詐欺得利罪刑，固非無見；惟查：(一)本件被
    告6 次詐得其購油差額利益之計算，應分別自97年5 月27日
    以前及自97年5 月28日以後分二段計算，即97年5 月27日以
    前，購買甲種漁船用油每公秉補貼之金額為2,533 元，其後
    則按油價14％浮動計算補貼金額，是本件以不實之航程紀錄
    資料所詐得之實際購油差額利益僅為238,684 元，有漁業署
    前揭函文在卷可稽（見本院卷第46頁背面，詳如附表三所示
    ），原判決未予分別計算，逕予認定為436,326 元，自有未
    恰。(二)按刑罰之量定，固屬法院自由裁量之職權行使，惟刑
    事審判之量刑，旨在實現刑罰權之分配的正義，故法院對科
    刑判決之被告量刑，應符合罪刑相當原則，使罰當其罪，以
    契合人民之法律感情。此所以刑法第57條明定科刑時應審酌
    一切情狀，尤應注意該條所列各款情形，以為科刑輕重之標
    準。本案原判決就各被告所科處之刑，未能斟酌各詐欺得利
    之利益多寡，而按其情節分別量處適當之刑，乃就被告所犯
    6 次詐欺得利罪，均一致處以有期徒刑7 月相同之刑，未加
    衡酌區別，揆諸上開說明，量刑亦欠妥適。被告上訴意旨猶
    執前詞否認犯罪，指摘原判決違誤，雖無理由，惟原判決既
    有上述可議，自應由本院將原判決撤銷改判。爰審酌被告身
    為漁船船長，對政府補貼漁船優惠用油之美意不知珍惜，反
    倒以不法手段趁機詐取不法利益，導致公帑損失、影響國家
    財政健全，且犯後未能坦承犯行之態度，與其犯罪之目的、
    手段、素行、智識程度等一切情狀，酌情分別量處如主文第
    2 項所示之刑，並定其應執行之刑，以示懲儆。又查被告雖
    曾於85年間因違犯懲治走私條例案件，經最高法院判處有期
    徒刑1 年2 月確定，於86年9 月6 日假釋交付保護管束期滿
    未經撤銷，而論以執行完畢，惟其於5 年以內未曾因故意犯
    罪受有期徒刑以上刑之宣告，有臺灣高等法院被告前案紀錄
    表在卷可憑，諒其經本次偵審程序而受此論罪科刑之教訓後
    ，應知所警惕，信無再犯之虞，本院認其所宣告之刑以暫不
    執行為適當，茲併予宣告緩刑3 年，以勵自新。另本院審酌
    上開各情，為促被告能記取教訓，爾後能更體認國家編列預
    算補助漁民得以較低價格購買漁船用油之良策，併依刑法第
    74條第2 項第4 款規定，命被告應向公庫支付30萬元，俾求
    刑之衡平。復斟酌被告身為船長，其守法觀念竟如此薄弱，
    貪圖不法利益而觸法，為使其能崇法務實，而謹慎言行，並
    於緩刑期間內，深知戒惕，避免緩刑之宣告遭撤銷，再依刑
    法第74條第2 項第5 款、第93條第1 項第2 款規定，命被告
    應向指定之政府機關、政府機構、行政法人、社區或其他符
    合公益目的之機構或團體提供40小時之義務勞務，且於緩刑
    期間付保護管束，以啟自新。至刑法第74條第2 項第5 款就
    宣告緩刑時，得命犯罪行為人義務勞務之受服務者範圍，關
    於原規定所稱之「地方自治團體」，修正為「政府機關」，
    並增列「政府機構」（按即政府機關於其權限、職掌範圍內
    所設立之附屬機構，於組織上並非機關或其內部單位，惟亦
    常有接受義務服務之需求，爰予增列）及行政法人等，因此
    係屬執行之問題，應由執行檢察官斟酌全案情節及機關團體
    之需求，妥為指定，故緩刑之宣告，應適用新修正之規定，
    尚無涉及新舊法之比較，附此敘明。
據上論斷，應依刑事訴訟法第369 條第1 項前段、第364 條、第
299 條第1 項前段，刑法第339 條第2 項、第51條第5 款、第74
條第1 項第2 款、第2 項第4 款、第5 款、第93條第1 項第2 款
，刑法施行法第1 條之1 ，判決如主文。
本案經檢察官方娜蓉到庭執行職務。
中    華    民    國    99    年    9     月    30    日
                  刑事第三庭    審判長法  官  莊崑山
                                      法  官  張意聰
                                      法  官  莊松泉
以上正本證明與原本無異。
本件判決不得上訴。
中    華    民    國    99    年    10    月    1     日
                                      書記官  葉淑華
附錄本件判決論罪科刑法條：
刑法第339條：
意圖為自己或第三人不法之所有，以詐術使人將本人或第三人之
物交付者，處5 年以下有期徒刑、拘役或科或併科1 千元以下罰
金。
以前項方法得財產上不法之利益或使第三人得之者，亦同。
前二項之未遂犯罰之。
附表一
┌──┬────────┬──────┐
│編號│  補貼款之利益  │ 刑    度   │
├──┼────────┼──────┤
│ 1  │新臺幣12,142元  │有期徒刑貳月│
├──┼────────┼──────┤
│ 2  │新臺幣23,378元  │有期徒刑月│
├──┼────────┼──────┤
│ 3  │新臺幣26,858元  │有期徒刑月│
├──┼────────┼──────┤
│ 4  │新臺幣106,860元 │有期徒刑柒月│
├──┼────────┼──────┤
│ 5  │新臺幣9,715元   │有期徒刑貳月│
├──┼────────┼──────┤
│ 6  │新臺幣59,731元  │有期徒刑陸月│
├──┼────────┴──────┤
│合計│新臺幣238,684元               │
└──┴───────────────┘

司法院資訊處製作；財團法人民間司法改革基金會備份。
